【裁判字號】    97,自更(一),14
【裁判日期】    971215
【裁判案由】    誣告
【裁判全文】
臺灣臺北地方法院刑事判決          97年度自更(一)字第14號
自  訴  人  丙○○
自訴代理人  林群期律師
被      告  乙○○
選任辯護人  蔡茂松律師
            林新傑律師
上列被告因誣告案件，經自訴人提起自訴，本院以97年度自字第
57號裁定自訴駁回，自訴人提起抗告，經臺灣高等法院以97年度
抗字第681號裁定發回本院，本院判決如下：
    主  文
乙○○無罪。
    理  由
一、本件自訴意旨略以：自訴人於89年間參加被告乙○○所經營
    之群亨國際美容股份有限公司（下稱群亨公司，所涉誣告罪
    嫌已經臺灣臺北地方法院97年自字第57號裁定自訴不受理確
    定）旗下事業「女人話題」之課程，因認未達預期豐胸效果
    ，而對被告提起刑事告訴及民事損害賠償事件，雖95年5 月
    3 日被告群亨公司及乙○○見蘋果日報報導稱「... 該豐胸
    療程傷害她極深，吃了黃的員工提供的晚櫻草油膠囊，致單
    身的她去年42歲就停經，無法生育，不過此部分她暫時還提
    不出證明」云云，惟同日下午7 時7 分許自訴人接受中天電
    視台晚間新聞電話訪問時指稱：「他就要我說吃這個有助於
    豐胸嘛，所以我為了豐胸，我就吃了啊！後來月經就混亂，
    我也不曉得說是因為，我當初不曉得是因為這個東西引起的
    ... 」等語。惟被告乙○○明知自訴人接受中天電視台晚間
    新聞電話訪問時，並未提及食用群亨公司產品發生停經、無
    法生育等情，即已明確知悉自訴人並未對外散布食用群亨公
    司發生停經及無法生育之事實；且就蘋果日報不實報導，被
    告應先向記者查證，卻未查證；甚至自訴人於接受中天電視
    台電話訪問時僅提及「他」，並未指「他」即是乙○○。詎
    被告竟意圖使自訴人受刑事處分之犯意，於95年5 月10日具
    狀向臺灣臺北地方法院刑事庭，以自訴人「刻意散布誤導民
    眾以為女性食用群亨公司產品，將發生無法生育之不實流言
    ，嚴重損害群亨公司及乙○○名譽及信用」，而對自訴人提
    起妨害名譽及妨害信用之自訴，幸經臺灣臺北地方法院以95
    年度自字第65號判決自訴人無罪確定。綜此，因認被告涉犯
    刑法第169 條之指定人犯誣告罪嫌等語。
二、按認定犯罪事實，所憑之證據，雖不以直接證據為限，間接
    證據亦包括在內，然無論直接或間接證據，其為訴訟上之證
    明，須於通常一般之人均不致於有所懷疑，而得確信其為真
    實之程度者，始得據之為有罪之認定，倘其證明尚未達到此
    一程度，而有合理性懷疑之存在時，即無從為有罪之認定，
    最高法院76年臺上字第4986號判例意旨可資參照。又告訴人
    所訴事實，不能證明其係實在，對於被訴人為不起訴處分確
    定者，是否構成誣告罪，尚應就其有無虛構誣告之故意以為
    斷，並非當然可以誣告罪相繩，最高法院59年臺上字第581
    號亦著有判例可參。再按刑法第169 條第1 項之誣告罪，以
    意圖他人受刑事或懲戒處分，向該管公務員誣告為構成要件
    ，故該項犯罪，不特須指出其具體事實，足以使人受刑事或
    懲戒處分，且須明知其為虛偽，具有故意構陷之情形始能成
    立，若係出於誤會或懷疑有此事實而為申告，以致不能證明
    其所訴之事實為真實，或係所告尚非全然無因，衹因缺乏積
    極證明致被誣告人不受訴追處罰者，縱被訴人不負刑責，而
    告訴人本缺乏誣告之故意，自難成立誣告罪名，最高法院22
    年度上字第3368號、43年度台上字第251 號及44年度台上字
    第892 號分別著有判例可資參照。
三、本件自訴人丙○○認被告涉有刑法第169 條第1 項之誣告犯
    行，無非係以：被告僅因蘋果日報及中天電視新聞之報導，
    竟意圖使自訴人受刑事處分，向臺灣臺北地方法院指訴自訴
    人涉犯妨害名譽等罪嫌，惟被告長期經營美容機構，經常與
    媒體接觸，對於媒體生態運作十分熟稔，兼以法律知識豐富
    ，對於相關媒體報導本可先行查證，且從同日中天新聞之報
    導，亦不難知悉該蘋果日報之報導與自訴人所述之內容有極
    大出入，竟對自訴人提起刑事誹謗之自訴，足見被告有誹謗
    之故意存在，被告指訴自訴人誹謗之刑事訴訟，已經臺灣臺
    北地方法院以95年度自字第65號判決自訴人無罪確定其主要
    論據。
四、經本院訊問後，被告雖坦承自訴人曾參與其所經營群亨公司
    旗下事業「女人話題」之課程，雙方曾為此訴訟多時，伊確
    於95年間對自訴人提起刑事誹謗之自訴等情，惟堅詞否認有
    何誣告之犯行，辯稱：伊公司所銷售之產品，係經衛生署核
    准經過，且誣告罪要有虛構事實才可成立，伊係看到95年5
    月3 日中天電視台及蘋果日報之報導，報導自訴人因服用群
    亨公司之晚櫻草油膠囊而發生停經無法生育之情形，伊因此
    認為自訴人毀損被告及公司之信用，才自訴自訴人涉犯誹謗
    犯行，即無誹謗故意而應為無罪等語。
五、證據能力部分：
    查自訴人雖否認被告所提95年5 月3 日蘋果日報A20 版「豐
    胸糾紛乙○○遭討逾1400萬」報導之證據能力，認屬於被告
    以外之人於審判外之言詞或書面陳述，乃係傳聞證據，應無
    證據能力云云。惟按所謂傳聞證據，係指「審判外」所為之
    「陳述或所發生之敘述性作動」，而提出於法庭，用以證明
    該敘述事項之真實性之證據，亦即以書面方式提出於審判期
    日，或由他人代替原陳述人到庭而以原陳述人審判外之陳述
    作為其庭上陳述之內容，且用來證明該陳述內容是否為真實
    之證據。是以，即便係審判外之陳述，當待證事實與該陳述
    內容之真實性無關者，自始即不生適用傳聞法則之問題。本
    件被告所提出之前述蘋果日報報導，僅用以證明被告係在看
    過該報導後，才對被告提起刑事誹謗之自訴案件，其目的非
    為證明自訴人確實有說過該報導之訪談內容，參照前述說明
    所示，依法自有證據能力。
六、經查：
  (一)自訴人於89年間參加被告所經營群亨公司旗下事業「女人話
    題」之課程，因認未達預期豐胸效果，而對被告心生不滿，
    並因而對被告提起詐欺、妨害名譽等數起刑事告訴。其中詐
    欺部分，臺灣臺中地方法院檢察署檢察官雖以92年度偵字第
    4808號為不起訴處分，經自訴人聲請再議後，由臺灣臺中地
    方法院檢察署檢察官以92年度偵續字第237 號提起公訴，業
    經臺灣高等法院臺中分院於97年4 月1 日以94年度上易字第
    1442號判處被告有期徒刑8 月，減為有期徒刑4 月確定；而
    妨害名譽部分，業經臺灣臺中地方法院檢察署檢察官以95年
    度偵字第6136號、7904號為不起訴處分確定，此有該起訴書
    、不起訴處分書及刑事判決等件在卷可證。又被告因本件95
    年5 月3 日蘋果日報A20 版之報導，而對自訴人所提起之妨
    害名譽自訴案件，經本院95年度自字第65號判決自訴人無罪
    確定，亦有該刑事判決及審判筆錄附卷可佐。綜此，顯見自
    訴人與被告二人間，早已因自訴人參加群亨公司旗下事業「
    女人話題」課程所引起之相關爭執，而涉訟多起，並互相向
    對方提起刑事告訴，合先敘明。
  (二)依95年5 月3 日蘋果日報「豐胸糾紛乙○○遭討逾1400 萬
    」之報導，內有記載：「豐胸藥害她停經」、「賴女還表示
    ，該豐胸療程害她極深，吃了黃的員工提供的晚櫻草油膠囊
    ，致單身的她去年42歲就停經，無法生育，不過此部分她暫
    時還提不出證明」等文字，此有當日蘋果日報報導影本1 份
    可證。被告既曾因雙方涉訟接受媒體採訪，而遭自訴人提起
    妨害名譽之刑事告訴（業經臺灣臺中地方法院檢察署檢察官
    以95年度偵字第6136號、7904號為不起訴處分確定），顯見
    雙方早已互信基礎不佳，甚至有對簿公堂之情事，且前述蘋
    果日報報導中，確有影響群亨公司信用及被告名譽之文字，
    則被告主觀上認為自訴人確有對記者表示「豐胸藥害她停經
    」，記者才會如此報導之認知，核與一般人會為同樣推論之
    常情，並無違誤。至被告所經營之群亨公司雖長期與媒體有
    所互動，並不意味被告對於媒體生態一定知之甚詳，亦無從
    認定被告即可左右媒體之報導，或即應向媒體查證。是被告
    因相信蘋果日報之報導，認自訴人前述接受媒體採訪之指述
    妨害其名譽及信用，而對自訴人提起妨害名譽之刑事自訴，
    並無憑空虛構事實之情事，亦無誹謗之主觀故意甚明。
  (三)自訴人雖以自己於95年5 月3 日接受中天電視台晚間新聞電
    話訪問時，並未指出「他」即是乙○○云云。惟查，自訴人
    於該日接受中天電視台晚間新聞電話訪問時，固提及：「他
    就要我說吃這個有助於豐胸嘛，所以我為了豐胸，我就吃了
    啊！後來月經就混亂，我也不曉得說是因為，我當初不知道
    是因為這個東西引起的」等語，然電視字幕上在「他」後面
    打上「（乙○○）」，記者亦旁白：「賴小姐聲稱吃了乙○
    ○的豐胸藥後，讓她去年42歲就停經不能生育」等語，此有
    95年5 月3 日中天6 、7 點晚間新聞節錄譯文一份附於本院
    95年度自字第65號卷可證，並經該案受命法官勘驗屬實（該
    案95年7 月24日準備程序筆錄第5 頁），且為自訴人所不爭
    執，顯見自訴人確有於電話訪問內提及「為了豐胸就吃了這
    藥，後來月經就混亂」等語。至於自訴人雖未提及「他就是
    乙○○」，但電視字幕上確在「他」後面打上「（乙○○）
    」字樣，記者亦旁白「自訴人聲稱吃了乙○○的豐胸藥後，
    讓她停經不能生育」等語，則被告看到此電視報導，參照前
    述蘋果日報之報導，認為自訴人有對記者表示「吃了乙○○
    的豐胸藥造成停經不能生育」一事，並非無據，自不能因此
    即謂被告有誹謗之主觀故意。
  (四)證人即前述蘋果日報該則報導之記者鄧玉瑩，雖於本院95年
    度自字第65號到庭結證稱：自訴人未明確說吃了藥就停經等
    情。惟查，此等情節為被告提出妨害名譽自訴後，經過交互
    詰問查證之結果，誠難要求被告於提起訴訟時，即負有與法
    庭交互詰問相當之詳細查證清楚自訴人言論之義務及能力，
    尚難證明被告於提起自訴時，即明知自訴人未曾提出此等言
    論，而故意捏造自訴人有為此言論之誣告故意。至自訴人聲
    請傳喚被告之妻林艷秋，以查明鄧玉瑩於撰寫報導前有無將
    其與自訴人談話內容告訴林艷秋一節，因自訴人代理人已陳
    稱：林艷秋與鄧玉瑩談話內容不清楚（詳本院前審調查筆錄
    第3 頁），且證人甲○○經本院於97年11月26日審理庭以證
    人身分傳喚後，業已當庭表示其為被告之配偶，而行使拒絕
    證言權等語，則此既為法律所賦予證人林艷秋之權利，本院
    自無從強迫其作證或再行傳喚。
  (五)綜此，被告於看見95年5 月3 日之蘋果日報報導及中天電視
    台新聞報導後，認自訴人有公開表示「吃了群亨公司及乙○
    ○的豐胸藥後，讓她停經不能生育」等語，報紙及電視新聞
    才會如此報導之情，並非無據。而被告認自訴人此種指述，
    涉有妨害被告名譽及信用之罪嫌，遂對自訴人提起自訴，並
    未虛構任何犯罪事實，縱使蘋果日報之報導與電視新聞之報
    導，與自訴人原意不盡相符，亦不得憑此謂被告具有誣告之
    故意。至自訴人認被告應事先查證明確才可提起自訴一節，
    於法無據，因任何人如認他人有犯罪嫌疑或妨害自己權利之
    嫌，即可提起自訴或告訴，且憲法第16條亦保障人民有訴訟
    之基本權利，兼以法律並無明文要求告訴人或自訴人有先行
    查證被告罪證至明確之義務，自訴人之主張即與現行法制不
    符。
七、綜上所述，被告依蘋果日報及電視新聞之報導，而誤認自訴
    人有表示「吃了群亨公司及乙○○的豐胸藥後，最後造成停
    經之結果」等妨害其名譽及群亨公司信用之言論，則被告對
    自訴人提起刑事自訴，尚難稱其主觀上有誣告之犯意，自難
    僅以該案件嗣經本院判決自訴人無罪確定，遽為不利於被告
    之認定，其所涉誣告犯行尚屬無從證明。此外，本院復查無
    其他積極證據足資證明被告有何誣告之犯行，參照前開判例
    意旨及說明所示，既不能證明被告犯罪，自應為被告無罪之
    諭知。
據上論斷，應依刑事訴訟法第343 條、301 條第1 項，判決如主
文。
中    華    民    國    97    年    12    月    15    日
                  刑事第七庭  審判長法  官   張永宏
                                    法  官   雷淑雯
                                    法  官   林孟皇
本正本證明與原本無異。
如不服本判決應於收受送達後10日內向本院提出上訴書狀，並應
敘述具體理由；其未敘述上訴理由者，應於上訴期間屆滿後20日
內向本院補提理由書（圴須按他造當事人之人數附繕本）「切勿
逕送上級法院」。
                                    書記官   楊雅鈞
中    華    民    國    97    年    12    月    15    日


司法院資訊處製作；財團法人民間司法改革基金會備份。
